【裁判字號】    95,訴,37
【裁判日期】    970331
【裁判案由】    異議之訴
【裁判全文】
臺灣嘉義地方法院民事判決                95年度訴字第37號
原      告  甲○○
            丁○
前列二人共同
訴訟代理人  張麗雪律師
被      告  戊○○
            丙○○○
            己○○
            庚○○
共      同
訴訟代理人  何永福律師
共      同
複代理人    辛○○
上列當事人間請求異議之訴事件，經本院於民國97年3月20日言
詞辯論終結，判決如下：
    主  文
原告之訴駁回。
訴訟費用由原告負擔。
    事實及理由
壹、程序方面：
一、按訴狀送達後，原告不得將原訴變更或追加他訴，但請求之
    基礎事實同一者或不甚礙被告之防禦及訴訟之終結者，不在
    此限，民事訴訟法第255條第1項第2款及第7款定有明文。所
    謂請求之基礎事實同一，係指變更或追加之訴與原訴之原因
    事實，有其社會事實上之共通性及關聯性，而就原請求所主
    張之事實及證據資料，於變更或追加之訴得加以利用，且無
    害於他造當事人程序權之保障，俾符訴訟經濟者稱之（最高
    法院91年度台抗字第648號判決參照）。次按原告於判決確
    定前，得撤回訴之全部或一部。但被告已為本案之言詞辯論
    者，應得其同意；訴之撤回應以書狀為之。但於期日，得以
    言詞向法院或受命法官為之。民事訴訟法第262條第1項、第
    2項亦分別定有明文。經查：本件原告起訴原列乙○○、甲○○為原告，主張依強制執行法第14條第1項請求(一)被告以
    臺灣嘉義地方法院84年訴字第367號確定判決為執行名義之
    臺灣嘉義地方法院94年執字第15737號執行案中如嘉義市地
    政事務所民國95年8月11日複丈成果圖標示Ｐ部分，面積
    119.75平方公尺建物之拆除、交還嘉義市○○段第779號土
    地之強制執行程序應予撤銷。(二)被告以臺灣嘉義地方法院84
    年訴字第367號確定判決為執行名義之臺灣嘉義地方法院94
    年執字第15737號執行案中如嘉義市地政事務所95年8月11日
    複丈成果圖標示Ａ部分籬笆、Ｂ部分水井、Ｃ部分置物室、
    Ｄ部分廁所、Ｅ部分化糞池、Ｆ部分水溝、Ｇ部分防空洞、
    Ｈ部分籬笆之拆除、交還嘉義市○○段第847、849、1140號
    土地之強制執行程序應予撤銷。嗣於訴訟進行中（95年9月
    26日民事追加狀），以上開Ａ、Ｂ、Ｃ、Ｄ、Ｅ、Ｆ、Ｇ、
    Ｈ部分雖贈與予原告甲○○，然實際使用人仍為丁○，且在
    該溪東段763、847、848、849、1140地號土地種植絲瓜、果
    樹及竹木為由，追加丁○為原告，並於96年1月23日言詞辯
    論期日中陳明依強制執行法第15 條為其請求權基礎，後更
    於96年4月24日言詞辯論期日中陳明原告甲○○部分依強制
    執行法第14條之1第1項、原告丁○部分依同法第15條規定審
    理，雖被告抗辯追加丁○為原告部分其基本事實並不同一，
    且增加兩造的攻擊防禦，然經核原告均係基於其為系爭建物
    之所有權人，請求系爭執行事件就系爭建物之執行程序應予
    撤銷之同一事實，其主張於社會上具有相當之關連性及共同
    性，訴訟證據資料亦可相互利用，應認其基礎事實同一，且
    無礙其防禦，亦不甚礙本件訴訟之終結，故原告此部分訴之
    變更追加，於法並無不合，自應准許之。另原告於96年1月
    23日及4月24日言詞辯論期日撤回原告乙○○及上開第(一)項
    訴之聲明部分，經被告當庭表示同意，揆諸前揭說明，亦屬
    合法，合先敘明。
二、次按不變更訴訟標的，而補充或更正事實上或法律上之陳述
    者，非為訴之變更或追加，民事訴訟法第256條定有明文。
    本件原告起訴時訴之聲明(二)被告以臺灣嘉義地方法院84年訴
    字第367號確定判決為執行名義之臺灣嘉義地方法院94年執
    字第15737號執行案中如嘉義市地政事務所95年8月11日複丈
    成果圖標示Ａ部分籬笆、Ｂ部分水井、Ｃ部分置物室、Ｄ部
    分廁所、Ｅ部分化糞池、Ｆ部分水溝、Ｇ部分防空洞、Ｈ部
    分籬笆之拆除、交還嘉義市○○段第847、849、1140號土地
    之強制執行程序應予撤銷。訴狀送達後，於97年3月20日言
    詞辯論期日更正聲明如後述原告聲明所示。核其陳述僅屬更
    正事實上或法律上陳述，非屬訴之變更或追加，所為更正聲
    明應為合法，合先敘明。
貳、實體方面：
一、原告起訴主張：
  (一)被告等以臺灣嘉義地方法院84年訴字第367號確定判決向鈞
    院聲請強制執行，聲請將原告所建嘉義市○○段第158號建
    物及附屬建物（下稱系爭建物）其中坐落在被告戊○○所有
    嘉義市○○段1140號土地、被告丙○○○所有同段849號土
    地、被告己○○、庚○○共有同段847號土地（下稱系爭土
    地）上之地上物全部拆除，經受理為94年執字第15737號，
    並已進行限期自動履行之程序。惟查系爭建物係原告丁○於
    56年間經原土地共有人即乙○○、訴外人黃克象（被告丙○○○之被繼承人）、黃克龍（被告己○○、庚○○之被繼承
    人）及被告戊○○出具土地使用權證明書，同意其於重測前
    嘉義市○○○段399之10地號，面積608平方公尺土地上興建
    ，並取得（56）嘉府達建土使字第74號、（59）嘉府達建都
    使字第963號使用執照，依該使用權證明書可知，被告或其
    被繼承人同意丁○使用土地，使用目的為建築房屋，使用範
    圍包括整筆土地，屬未定期限而定有使用目的之使用借貸契
    約，被告己○○、庚○○、丙○○○分別為黃克龍及黃克象
    之繼承人，自應繼承其等之權利義務，包括同意丁○使用土
    地之義務。又按房屋性質上不能與土地之使用權分離而存在
    ，除有特別約定，提供土地供他人建屋依一般社會通念其使
    用期限應至房屋不堪使用，而土地分割之效力係自分割時向
    後發生，原存在土地上之負擔不因分割而受影響，應認提供
    土地之共有人明示或默示該建築物得於分割後繼續存在（最
    高法院84台上字第2023號、80年台上字第2016號、92年台上
    字第440號判決意旨參照），則丁○已於分割判決確定後89
    年10月依土地登記規則為房屋所有權之登記取得所有權，土
    地法之登記有絕對之效力，自有合法使用土地之權源。爰依
    強制執行法第15條第1項規定提起本件訴訟。
  (二)次查，該確定判決是分割共有物判決，並非拆屋還地判決，
    且當事人為被告戊○○、丙○○○及訴外人乙○○、黃克龍
    ，判決確定後，黃克龍死亡，其權利義務由被告己○○、庚○○繼承，乙○○則將其分割取得之嘉義市○○段第848 號
    土地贈與原告甲○○，依民事訴訟法第401條及強制執行法
    第4條之2之規定，該判決除對當事人有效外，僅對訴訟繫屬
    後為當事人之繼受人或為當事人或繼受人占有請求標的物者
    有效，然該執行案中坐落系爭土地上之系爭建物，係原告丁○於56年間經原土地共有人同意合法建築，並於89年辦理保
    存登記取得建物所有權，已如前述，則丁○既非原確定判決
    之當事人，亦非當事人之繼受人或為當事人占有標的物者，
    該判決效力自不能及於丁○，而甲○○係於92年因丁○贈與
    而取得系爭建物標示Ｃ部分之所有權，自亦不在判決效力所
    及之範圍，被告聲請強制執行時將原告甲○○列為債務人應
    屬有誤，爰依強制執行法第14條之1第1項主張非執行名義效
    力所及，排除被告之強制執行。被告雖援引最高法院44年台
    抗字第6號判例及66年4月19日第3次民庭總會決議，主張原
    告等應繼受乙○○拆除系爭建物之義務，然上開判例及決議
    意在闡釋得依分割共有物判決而聲請執行土地之點交，毋庸
    再經拆屋還地之訴訟，但未許可得將分割共有物判決之執行
    力、拘束力擴大至非判決當事人或繼受人之第三人。
  (三)又被告辯稱系爭建物為乙○○出資興建，所有權應屬乙○○
    ，其從未將廠房贈送與丁○，原告二人均應繼受乙○○之義
    務云云。惟依乙○○及原告丁○在鈞院95年10月30日之證詞
    ，系爭建物係56年兩人擬共同開設、經營飼料工廠，才由乙○○出面接洽興建廠房事宜，廠房興建後渠兩人皆實際在工
    廠工作，使用該廠房，並登記飼料工廠負責人為丁○，嗣後
    丁○為所有權之登記乙○○全無異議，故丁○既登記為所有
    權人，不得再以乙○○出資興建即認定乙○○為建物所有權
    人。且由系爭建物之土地使用同意書、房屋建築執照之業主
    、使用執照之申請人、開設協裕飼料工廠之負責人、自56年
    起之房屋納稅義務人及89年依土地登記規則辦理第一次所有
    權登記皆為丁○，全無乙○○名義觀之，亦可解釋為乙○○
    於興建之初即有使丁○原始取得房屋產權之意，縱認丁○未
    原始取得，亦可認定乙○○在56年即已將系爭建物房屋產權
    贈與丁○。
  (四)再依民法親屬編施行法第6條之1規定，夫妻若未於85年9月
    27日起一年內重新認定以妻名義於74年6月4日前取得財產之
    歸屬，則不論夫妻於何時結婚，有關夫妻財產一體適用現行
    新法，以登記作為不動產所有權之依據。是以丁○於89年依
    土地登記規則就溪東段第158建號建物辦理第一次所有權登
    記時，早已超過上開法律規定之緩衝期，被告所稱「丁○所
    有之房屋依當時有效之夫妻財產制法律，應視為乙○○所有
    」乃屬謬誤。
  (五)並聲明：被告以臺灣嘉義地方法院84年訴字第367號確定判
    決為執行名義之臺灣嘉義地方法院94年執字第15737號，被
    告戊○○、丙○○○、己○○、庚○○四人請求將原告所建
    坐落在被告戊○○所有嘉義市○○段1140號土地、被告丙○○○所有同段849號土地、被告己○○、庚○○共有同段847
    號土地上之地上物全部拆除，將土地交還被告戊○○、丙○○○、己○○、庚○○之強制執行程序應予撤銷。
二、被告則以：
  (一)按執行名義命債務人返還土地，雖未明白命其拆卸土地上之
    房屋，而由強制執行法第一百二十五條所準用之第一百條法
    意推之，該執行名義當然含有使債務人拆卸房屋之效力。最
    高法院44年台抗字第6號判例得資參照。次按強制執行法第
    一百三十一條第一項所定：關於共有物分割之裁判，執行法
    院得將各共有物分得部分點交之。其點交之方法，仍應適用
    強制執行法第一百二十三條至第一百二十六條規定，如命分
    割之判決，雖僅載明各共有人分得之部分而未為交付管業之
    宣示，但其內容實含有交付之意義，故當事人仍得依本條規
    定請求點交。最高法院66年4月19日第3次民庭總會決議亦著
    有明文。故被告依鈞院84年訴字第367號確定判決為執行名
    義向鈞院聲請強制執行並無違法之處，合先敘明。
  (二)就原告主張坐落於重測前嘉義市○○○段399之10地號土地
    （重測後並經分割共有物判決登記，已分為溪東段763、847
    、848、849、1140地號等五筆土地）上之建物為訴外人丁○
    所有等語，被告否認之。查丁○在鈞院95年10月30日作證時
    亦證稱：「（問：蓋工廠的時候，有無經過你先生的其他兄
    弟同意？）應該沒有，因為那時候其他兄弟年齡還小」，可
    知原告提出之基地使用權同意書並未經被告戊○○及被告之
    被繼承人黃克龍、黃克象全體同意，且該同意書上之印章及
    簽名亦看不出係黃克龍、黃克象及戊○○等三人之簽名及親
    自用印。又，縱認系爭建物確係原告丁○所建，然系爭建物
    使用執照已載明系爭廠房係於56年 2月14日新建竣工，係丁○於56年與乙○○結婚後所建，依當時有效施行（即74年 6
    月 3日修正前）之民法第1017條規定：「聯合財產中，妻於
    結婚時所有之財產，及婚姻關係存續中因繼承或其他無償取
    得之財產，為妻之原有財產，保有其所有權。聯合財產中，
    夫之原有財產及不屬於妻之原有財產之部分，為夫所有。由
    妻之原有財產所生之孳息，其所有權歸屬於夫。」可知丁○
    所建之系爭建物其所有權即為乙○○所有。復參以乙○○在
    鈞院95年10月30日證稱系爭廠房係其出資建造，亦係伊找建
    築師規劃設計及決定如何建造，從未將廠房贈送與丁○等語
    ，與其在鈞院84年訴字第367號分割共有物審理中主張該建
    物係其所有之陳述相符，故在該執行案複丈成果圖上地政事
    務所才會標示「原有建物乙○○」，足見系爭建物之所有權
    應屬乙○○，則84年土地分割判決確定後，乙○○即有拆除
    系爭建物將系爭土地交還被告之義務，丁○嗣後於89年始取
    得房屋之所有權，並於92年再將系爭房屋移轉登記予原告甲○○，可見原告二人均應繼受乙○○之義務甚明，是原告提
    出本件異議之訴實無理由。
  (三)退步言之，縱認系爭建物確係原告丁○所有，然丁○於92年
    7月11日未經被告同意將系爭建物移轉登記與甲○○，由甲○○使用被告上述土地，依民法第472條第2款規定，被告亦
    得終止與丁○之使用借貸契約，被告已於95年6月2日以嘉義
    市○○路郵局第408號存證信函向丁○及甲○○表示終止契
    約之意思，請丁○及甲○○將土地返還被告，則被告既已終
    止系爭土地之借用契約，則坐落其上之系爭建物即屬無權占
    有，原告提起本件之訴亦無理由。
  (四)並答辯聲明：原告之訴駁回。
三、不爭執事項:
  (一)重測前嘉義市○○○段第399之10地號土地為訴外人乙○○
    、黃克龍、黃克象及被告戊○○共有，經被告戊○○訴請黃
    克龍、丙○○○、乙○○履行契約等事件，將399之10分割
    ，經本院84年度訴字第367號，於85年5月6日判決將其中編
    號A（即重測後溪東段847地號）分歸黃克龍，編號B（即重
    測後溪東段848地號）分歸乙○○，編號C（即重測後溪東段
    849地號）分歸丙○○○，編號D（即重測後溪東段1140地號
    ）分歸被告戊○○，編號E（即重測後溪東段763地號）由兩
    造按原應有比例保持共有。經本院調閱上開卷宗核閱無誤，
    並有上開判決一份在卷可參。
  (二)黃克龍於91年2月2日死亡，溪東段847地號由被告己○○、
    庚○○繼承登記；乙○○所分得溪東段848地號及共有763
    地號之持分，於93年4月14日贈與登記給原告甲○○。此有
    戶籍謄本及土地登記謄本在卷可證。
  (三)嘉義市○○段第158號建物（即門牌號碼嘉義市○○里○○
    街2號下稱系爭建物）及附屬建物，係坐落在嘉義市○○段
    第847、848、849、1140、763地號土地上，經本院至現場勘
    驗屬實，有勘驗筆錄及嘉義市地政事務所95年8月11日複丈
    成果圖一份在卷可參。其中編號Ｃ部分為一層置物室，及附
    屬建物（即標示Ａ部分籬笆、Ｂ部分水井、、Ｄ部分廁所、
    Ｅ部分化糞池、Ｆ部分水溝、Ｇ部分防空洞、Ｈ部分籬笆）
    均為原告丁○及訴外人乙○○所使用。
  (四)嘉義市○○段第158建號建物於89年10月11日為第一次所有
    權登記為原告丁○所有，嗣於92年7月11日贈與登記為原告
    甲○○所有，此有建物登記謄本在卷可參。
  (五)被告戊○○、丙○○○、己○○、庚○○持本院84年訴字第
    367號確定判決，對訴外人乙○○及原告甲○○聲請拆屋交
    地強制執行，本院94年度執字第15737號受理在案，其執行
    標的為聲請將原告甲○○所有系爭建物及附屬建物其中坐落
    在被告戊○○所有嘉義市○○段1140號土地、被告丙○○○
    所有同段849號土地、被告己○○、庚○○共有同段847號土
    地上之地上物全部拆除，將土地交還債權人，亦經本院調閱
    94年執字第15737號核閱無誤。
四、本件爭執之點厥為系爭建物及複丈成果圖上Ａ部分籬笆、Ｂ
    部分水井、Ｃ部分一層置物室、Ｄ部分廁所、Ｅ部分化糞池
    、Ｆ部分水溝、Ｇ部分防空洞、Ｈ部分籬笆是否為原告丁○
    所出資興建? 是否原告丁○所有? 原告甲○○是否為執行名
    義效力所及，即被告四人於本院94年度執字第15737號強制
    執行事件中，可否將原告甲○○列為執行債務人? 原告甲○○、丁○分別依強制執行法第14條、15條提出異議之訴，是
    否有理由? 兩造各執一詞，本院經查:
（一）嘉義市○○段158號建物為訴外人乙○○出資興建，且為
      其所有:
   1、民事訴訟如係由原告主張權利者，應先由原告負舉證之責
      ，若原告先不能舉證，以證實自己主張之事實為真實，則
      被告就其抗辯事實即令不能舉證，或其所舉證據尚有疵累
      ，亦應駁回原告之請求。（最高法院17年上字第917號判
      例意旨得資參照。）
   2、原告主張系爭建物為原告丁○所出資興建，並為其所有，
      固提出（56）嘉府達建土使字第74號、（59）嘉府達建都
      使字第963號嘉義縣政府建築物使用執照及土地使用權證
      明書影本各一份為證，然為被告所否認，被告並否認土地
      使用權同意書之真正。然經本院隔離訊問訴外人乙○○及
      原告丁○，乙○○證稱，「（你有無開工廠？）有。」、
      「（工廠是你出資蓋的嗎？）是。」、「（都是你個人的
      錢拿出來蓋的嗎？）是。」、「（誰去找建築師的？）我
      。」、「（所以這間工廠要如何蓋，要蓋多大是否都是你
      決定的？）是。」、「（當初蓋工廠的土地是誰的名字？
      ）這麼久我忘記了。」、「（是不是你們兄弟的？）是我
      們四兄弟的。」、「（你要蓋工廠的時候，有無問過其他
      的兄弟？）有，我叫他們蓋同意書讓我蓋工廠。」、「（
      是你拿同意書去給其他三兄弟蓋章的或是你太太拿的？）
      我的印象中有拿同意書去給其他三兄弟蓋，至於是我拿的
      還是我太太拿的因為時間太久了，我實在記不得。」、「
      （既然蓋屋的錢是你出的，設計師是你找的，工人也是你
      找的，這間工廠是否是你的？）是。」、「（你工廠蓋好
      以後，有無將這間工廠贈送給你太太丁○？）沒有。」、
      「（那間工廠為何會用你太太的名字去蓋？）因為她負責
      工廠的內務，我負責外務。」; 原告丁○則供稱: 「（工
      廠的土地是誰的？）是我先生和他兄弟的。」、「（工廠
      負責人是登記妳先生的嗎？）是我先生開的，是我先生在
      經營的。」、「（你有無幫妳先生經營工廠？）小孩小的
      時候我都在帶孩子，等小孩大一點的時候，我有幫我先生
      經營。」、「（這間工廠是誰說要蓋的？）是我先生即原
      告乙○○說要蓋的。」、「（蓋工廠的錢是你先生出的嗎
      ？）是。」、「（是你先生找建築師來畫的嗎？）是。」
      、「（是你先生找工人來蓋的嗎？）是。」、「（蓋房子
      的事務是否全部都是妳先生在處理？）是，因為錢是他出
      的。」、「（當時你是否都在家帶小孩？）是。」、「（
      蓋工廠的時候，有無經過妳先生的其他兄弟同意？）應該
      是沒有，因為那時候其他兄弟年齡還小。」、「（蓋工廠
      的過程，你是否有參與，或是都在帶小孩？）如果帶小孩
      有空的時候，我也會去幫忙蓋工廠。」、「（蓋工廠的時
      候，用誰的名義蓋的？）用我的名字蓋的。」、「（為何
      要用你的名字蓋，不用妳先生的名字蓋？）我也不知道為
      何要用我的名字蓋。」（見本院95年10月30日言詞辯論筆
      錄）。足證，系爭房屋確實是訴外人乙○○出資所建造，
      乙○○從未將系爭房屋贈與原告丁○，而係起造時，以原
      告丁○之名義申請使用執照之事實無誤。
   3、原告丁○主張被告出具土地使用權證明書，同意將共有土
      地出借原告丁○建築房屋云云，為被告所否認。退步言，
      縱認原告丁○之主張為真，雖被告於56年間出具同意書予
      原告丁○，同意原告丁○於共有土地上興建系爭建物，然
      ，互核前揭2、之說明，係爭建物係訴外人乙○○出資、
      僱工興建，則系爭建物於56年起造時之原始所有權人仍為
      乙○○，亦非原告丁○。
   4、按「八十六年九月二十七日以前，聯合財產歸屬之認定，
      係依據修正前之民法第一千零十七條第一、二項規定，除
      妻證明為其特有財產或原有財產外，為夫所有；反之，八
      十六年九月二十七日起，依據親屬編施行法第六條之一規
      定，適用修正之第一千零十七條之結果，妻既為登記名義
      人，則聯合財產中之不動產應為其所有。是以一年緩衝期
      間之立法設計，僅係在此期間得由夫妻重新認定財產之歸
      屬，而非謂此期間經過後，即否定夫妻於七十四年六月四
      日前取得之聯合財產，因適用修正前民法第一千零十七條
      第一、二項規定而為夫取得不動產所有權之效力。蓋疏略
      或變更既有（八十六年九月二十六日以前）之法律秩序，
      當非立法者之原意。【質言之，夫妻於七十四年六月四日
      前取得現尚存在聯合財產之不動產，於八十六年九月二十
      六日以前，因適用修正前之舊法，除妻能證明為其原有財
      產或特有財產外，應為夫所有；八十六年九月二十七日以
      後，則依施行法第六條之一規定，適用新法之結果，應歸
      屬於妻所有。設上揭一年之緩衝期間內，並無更名登記或
      確認所有權之訴訟，亦不得謂因逾八十六年九月二十六日
      ，即認定聯合財產中之不動產溯自登記時起自始即歸屬於
      妻】，此不動產所有權因一年緩衝法定期間之經過所產生
      變動，乃因適用新舊法律所致。」（最高法院88年度台上
      字2816號裁判要旨參照）。原告丁○雖於89年10月11日就
      系爭建物辦理第一次所有權登記，互核前揭2、之說明，
      系爭建物自56年起造時起至89年10月10日止，所有權人應
      為訴外人乙○○。原告丁○主張於89年依土地登記規則就
      溪東段158號建物辦理第一次所有權登記時，早超過上開
      法律規定之緩衝期，系爭建物為原告丁○所有云云，亦無
      法推定系爭建物於56年起造時，原告丁○即為所有權人。
（二）本院84年度訴字第367號執行名義效力及於原告甲○○:
   1、按關於繼承財產或共有物分割之裁判，執行法院得將各繼
      承人或共有人分得部分點交之；其應以金錢補償者，並得
      對於補償義務人之財產執行。強制執行法第131條第1項定
      有明文。又「執行名義命債務人返還土地，雖未明白命其
      拆卸土地之房屋，而由強制執行法第一百二十五條所準用
      之第一百條法意推之，該執行名義當然含有使債務人拆卸
      房屋之效力」（最高法院44年台抗字第6號判例意旨參照
      ）。又「強制執行法第一百三十一條第一項所定，關於共
      有物分割之裁判，執行法院得將各共有物分得部分點交之
      ，其點交之方法，仍應適用強制執行法第一百二十三條至
      第一百二十六條規定，如命分割之判決，雖僅載明各共有
      人分得之部分而未為交付管業之宣示，但其內容實含有互
      為交付之意義，故當事人仍得依本條規定請求點交」（參
      照六六年四月十九日民庭總會決議）。從而原告主張該確
      定判決是分割共有物判決，並非拆屋還地判決，被告不得
      持本院84年度訴字第367號判決訴請拆屋還地云云，委無
      足採。
   2、再按「確定判決，除當事人外，對於訴訟繫屬後為當事人
      之繼受人者，及為當事人或其繼受人占有請求之標的物者
      ，亦有效力。」民事訴訟法第401條第1項定有明文。本院
      84年度訴字第367號分割共有物之判決，被告雖係乙○○
      ，並非原告丁○、甲○○，惟本院於85年5月6日判決分割
      時，系爭建物之所有權人為訴外人乙○○，已如前述，則
      乙○○於本院84年訴字第367號分割共有物判決確定後，
      依上開判例及決議意旨，乙○○即負有拆除系爭建物，將
      土地返還被告之義務。則上開分割共有物判決時，原告丁○尚未取得系爭建物之第一次所有權登記，原告丁○應為
      系爭建物之占有人; 原告甲○○於92年7月11日，經原告
      丁○贈與而取得系爭建物之所有權，且原告甲○○於上開
      分割共有物判決後，即93年4月14日繼受取得乙○○原有
      嘉義市○○段848、763之持分，原告甲○○即繼受乙○○
      拆除系爭建物，並將土地返還被告之義務。被告四人於本
      院94年度執字第15737號強制執行程序將原告甲○○列為
      執行債務人，尚無不合。
   3、綜上，則原告主張該確定判決是分割共有物判決，並非拆
      屋還地判決，且當事人為被告戊○○、丙○○○及訴外人
      乙○○、黃克龍，判決確定後，黃克龍死亡，其權利義務
      由被告己○○、庚○○繼承，乙○○則將其分割取得之嘉
      義市○○段第848號土地贈與原告甲○○，依民事訴訟法
      第401條及強制執行法第4條之2之規定，該判決除對當事
      人有效外，僅對訴訟繫屬後為當事人之繼受人或為當事人
      或繼受人占有請求標的物者有效，然該執行案中坐落系爭
      土地上之系爭建物，係原告丁○於56年間經原土地共有人
      同意合法建築，並於89年辦理保存登記取得建物所有權，
      則原告丁○既非原確定判決之當事人，亦非當事人之繼受
      人或為當事人占有標的物者，該判決效力自不能及於原告
      丁○，而甲○○係於92年因原告丁○贈與而取得系爭建物
      範圍，被告聲請強制執行時將原告甲○○列為債務人應屬
      有誤云云，顯有誤解。
（三） 原告甲○○、丁○分別依強制執行法第14條、15條提出
       異議之訴，均無理由:
   1、按執行名義成立後，如有消滅或妨礙債權人請求之事由發
      生，債務人得於強制執行程序終結前，向執行法院對債權
      人提起異議之訴。如以裁判為執行名義時，其為異議原因
      之事實發生在前訴訟言詞辯論終結後者，亦得主張之。第
      三人就執行標的物有足以排除強制執行之權利者，得於強
      制執行程序終結前，向執行法院對債權人提起異議之訴。
      如債務人亦否認其權利時，並得以債務人為被告。強制執
      行法第14條第1項、15條分別定有明文。末按第三人異議
      之訴，必就執行標的物有足以排除強制執行之權利者，始
      得謂其強制執行之異議權存在。所謂就執行標的物有足以
      排除強制執行之權利者，係指對於執行標的物有所有權、
      典權、留置權、質權存在情形之一者而言，占有依民法第
      940條之規定，不過對物有事實上之管領力，自不包含在
      內（最高法第44年度台上字第721號判例參照）。
   2、依前揭（一）、（二）之說明，系爭建物為乙○○所有，
      於本院85年分割共有物判決確定後，乙○○即有拆除系爭
      房屋，將土地返還被告之義務，原告丁○雖於89年間始取
      得房屋之所有權，嗣後再將系爭建物移轉登記予原告甲○○，則丁○及甲○○二人均應繼受乙○○之義務，則原告
      甲○○就系爭建物主張依強制執行法第14條第1項之規定
      提起異議之訴，為無理由，應予駁回。
   3、原告丁○主張複丈成果圖上Ａ、Ｂ、Ｄ、Ｅ、Ｆ、Ｇ、Ｈ
      等地上物為其所有云云，為被告所否認。經本院隔離訊問
      乙○○及原告丁○，乙○○證稱: 「（該棟建物旁邊的籬
      笆是何人所蓋？）是我太太丁○。」、「（水井是誰蓋的
      ？）不知道，因為我當時人不在工廠，所以我也不知道是
      誰挖的。」、「（化糞池是誰蓋的？）我要蓋Ｃ部分工廠
      的時候，因為依照當時法令規定，工廠需要有化糞池的設
      置，所以化糞池是我請人家來弄的。」、「（廁所是誰蓋
      的？）應該是我太太在蓋Ｃ部分建物的時候一起蓋的。」
      、「（水溝是誰蓋的？）我和我太太一起挖的。」; 原告
      丁○則供稱「（你是否還記得工廠旁邊的籬笆是誰蓋的？
      ）我不知道。」、「（工廠旁邊的水井是誰蓋的？）不是
      我蓋的，那是古時候的人才會，我也不知道是誰蓋的。」
      、「（工廠旁邊的化糞池是誰蓋的？）可能是我和我先生
      蓋的，不然誰會在我們工廠旁邊蓋。」、「（工廠旁邊的
      水溝是誰蓋的？）不是我，我沒有請人來挖水溝。」、「
      （工廠旁邊的防空洞是誰蓋的？）不是我做的，我沒有那
      麼勤勞。」、（乙○○則稱因為依照當時法令規定工廠的
      設立需要有防空洞，所以是我蓋的，連同廁所。」（見本
      院96年4月24日言詞辯論筆錄）。足證，複丈成果圖上Ａ
      、Ｂ、Ｄ、Ｅ、Ｆ、Ｇ、Ｈ，是否係原告丁○所建，所有
      權是否為原告丁○所有，已非無疑? 揆之上開判例意旨，
      原告未舉證證明複丈成果圖上Ａ、Ｂ、Ｄ、Ｅ、Ｆ、Ｇ、
      Ｈ，係原告丁○有所有，則尚難逕認為原告丁○為所有權
      人。
  ４、退萬步，縱認複丈成果圖上Ａ、Ｂ、Ｄ、Ｅ、Ｆ、Ｇ、Ｈ
      建物，均係原告丁○所興建，並為原告丁○所有，然上開
      建物均係輔助主建物Ｃ，為附屬建物或工作物，為原告所
      自承（詳見原告95年9月26日、96年1月17日、96 年3月12
      日書狀），則應推定為系爭建物之附屬建物，所有權應為
      乙○○所有，原告丁○僅係有事實上管領力之人，依上開
      判例意旨，原告丁○自不得提起第三人異議之訴。
五、綜上所述，因原告甲○○、原告丁○對被告，依強制執行法
    第14條第1項、第15條，分別提起債務人及第三人異議之訴
    ，洵屬無據，應予駁回。
六、、本件待證事實已臻明瞭，兩造其餘攻擊防禦方法及舉證，
    對判決之結果已不生影響，爰不一一詳為審酌，併此敘明。
七、據上論結，原告之訴為無理由，依民事訴訟法第78條判決如
    主文。
中    華    民    國    97    年    3     月    31    日
                  民一庭法  官  柯月美
以上正本係照原本作成
如對本判決上訴須於判決送達後20日內向本院提出上訴狀
中    華    民    國    97    年    3     月    31    日
                        書記官  李文政


司法院資訊處製作；財團法人民間司法改革基金會備份。
